臺灣臺南地方法院刑事判決　　　　　　　　　　　　　九十年度訴字第一四四七號
　　公　訴　人　臺灣台南地方法院檢察署檢察官
　　被　　　告　庚○○
　　選任辯護人　蘇陳俊哲
右列被告因殺人未遂案件，經檢察官提起公訴（九十年度營偵字第六五一號），本院
判決如左：
    主  文
庚○○連續殺人未遂，處有期徒刑伍年陸月，扣案水果刀壹支、菜刀壹支均沒收。
    事  實
一、緣庚○○與乙○○、丙○○之父吳振山於民國九十年三月七日上午，因玩牌細故
    發生爭執，吳振山復聽他人轉述庚○○有意對其不利，遂於同日十八時許，至庚○○位於台南縣白河鎮蓮潭里卅二號住處前，欲找庚○○理論。二人因而發生口
    角。適值晚餐時間，丙○○、乙○○及乙○○之配偶丁○○因見吳振山遲遲未返
    家用餐，遂分別前去庚○○住處欲找吳振山返家，經其等勸阻吳振山後，正欲離
    去返家用餐之際。庚○○因心有不甘，遂返回其住處，取出其所有之水果刀及菜
    刀各一支，並至其住處前再與吳振山等人爭執，雙方一言不合，再生爭執。詎庚○○明知頸部與頭部均屬人體要害，以水果刀或菜刀之利器攻擊，將可能造成死
    亡之結果，竟基於殺人之概括犯意，持水果刀朝丙○○頸部要害猛刺一刀，致丙○○因而受有左頸部刀傷合併縱隔腔大出血之傷害，惟該水果刀亦因而斷裂，庚○○遂承前開殺人之概括犯意，換持菜刀持以砍擊上前救援丙○○之乙○○、丁○○二人頭部要害，乙○○因而受有左側外耳後頭皮裂傷二點五公分╳零點五公
    分，深零點五公分；丁○○則受有臉部裂傷四公分╳零點五公分，深零點五公分
    之傷勢。嗣經吳振山等人電召救護車送丙○○乙○○、丁○○等人至財團法人天
    主教聖馬爾定醫院（以下簡稱聖馬爾定醫院）急救後，始均倖免於難。另路人見
    狀報警後，經警至現場扣得庚○○所有，供其犯罪所用之水果刀、菜刀各一支。
二、案經丙○○、乙○○、丁○○訴由台南縣警察局白河分局報告台灣台南地方法院
    檢察署檢察官偵查起訴。
    理  由
一、訊據被告庚○○於偵審中固均坦承於前揭時地與告訴人丙○○、乙○○、丁○○
    發生衝突等情，惟矢口否認涉有殺人未遂罪嫌，辯稱：係告訴人丙○○等三人與
    其父吳振山先行共同毆打伊，伊欲自衛始持刀反擊，並無殺人之意云云。經查：
（一）右揭犯罪事實業據告訴人丙○○、乙○○、丁○○於警訊、及偵審中指述明確
      ，且與證人吳振山於警訊及偵查中所述當日情節，互核相符。又告訴人丙○○
      、乙○○、丁○○分別受有前述傷勢，分別有聖馬爾定醫院九十年三月三十日
      診斷書（丙○○）、同年月十二日診斷證明書（乙○○、丁○○）共三份，及
      九十一年十月一日以（九一）惠醫字第一一三六號函一份在卷可稽，告訴人丙○○、乙○○、丁○○之指訴，堪信為真實。辯護意旨雖以告訴人丙○○等人
      及證人吳振山就其等抵達被告住所處之先後順序，及前往之原因動機，以及告
      訴人乙○○受傷時點究係推開被告時受傷，抑或告訴人丙○○受傷倒地時衝向
      前要抱住乙○○（按應係丙○○之誤）之際所受傷勢，於警訊中所言相互矛盾
      ，因認告訴人丙○○等人刻意隱瞞案發當時，其等均已在現場，並群毆被告之
      事實云云。惟告訴人三人與證人吳振山於案發當時是否全數均在現場，與其等
      是否曾群毆被告並無必然之關連性。況告訴人丙○○等人於警訊及偵審中均陳
      稱與被告發生衝突時，其等三人與證人吳振山均在現場，並未否認其等在場。
      雖告訴人丙○○、乙○○、丁○○於警訊均陳稱當日係告訴人丙○○先行前往
      ，告訴人乙○○、丁○○始續行前往等語，與證人吳振山於警訊中所述告訴人
      乙○○先到，丙○○次到之順序稍有出入，惟其等就告訴人丙○○等人係欲前
      往勸證人吳振山返家用餐一節，陳述始終如一。自難認告訴人丙○○等人之陳
      述有何瑕疵。另告訴人乙○○於警訊中陳稱其係因告訴人丙○○受傷蹲下時，
      伊趨前蹲下欲抱住丙○○時，為被告砍傷等語，告訴人丁○○則稱：被告持刀
      砍傷告訴人丙○○時，告訴人乙○○見狀馬上上前欲阻攔被告，被告復持菜刀
      亂揮等語，是兩者相較以觀，告訴人乙○○均係於告訴人丙○○受傷後，始為
      被告持菜刀砍傷，至其上前之目的在於救援告訴人丙○○抑或阻攔被告，此係
      告訴人乙○○內心想法，縱告訴人丁○○為其配偶，亦難期其於剎那間即瞭解
      告訴人乙○○上前之心理想法。況依當時告訴人丙○○為被告攻擊之情形，救
      援告訴人丙○○與阻止被告續行攻擊告訴人丙○○，本係一體兩面之事，尚難
      以告訴人乙○○與丁○○所述乙○○上前之目的稍有出入，即認其等所述告訴
      人乙○○受傷情節不實。辯護意旨此部分尚無可採。
（二）被告於警訊，及偵審中分別辯稱：丙○○先持不明凶器朝伊左臉頰、又手腕及
      頭部等部位毆打，接著乙○○以雙手環抱伊脖子，拉下伊身體，以右膝蓋撞擊
      其下體等語（參見九十年三月二十五日警訊筆錄）；復於偵查中供稱：我出來
      看見吳振山、丙○○、乙○○均拿鋤頭，三人合力打我，揚言要打死我，我被
      踢中下體，並從背後將我勒住等語（參見偵卷第二十七頁）；嗣於本院調查時
      陳稱：丙○○掐住我的脖子，乙○○他們都有拿工具動手打我，但當時天色灰
      暗，我不知道他們拿什麼工具，吳振山在旁邊拿鋤頭要打我，但沒有打到等語
      （參見本院九十一年一月十七日訊問筆錄），主張告訴人丙○○等三人與證人
      吳振山係持武器圍毆伊一人，伊受威脅始持刀自衛云云。惟觀被告先後所述告
      訴人丙○○等人攻擊時，所持工具，被攻擊情節前後陳述均不一，且於本院就
      其所述告訴人丙○○等人所持工具，始終無法敘明，是其此部分辯述，與事實
      是否相符，已非無疑。況被告當日僅受有右側手部淺部傷口一處、左側，臉、
      頸及頭皮之表淺損傷磨損或擦傷共二處等傷勢，均屬表皮傷勢，不似工具所傷
      ，且亦無被告所稱下體受創之傷勢。衡諸常情，果告訴人丙○○、乙○○及證
      人吳振山三人均持工具攻擊被告，以雙方人數之差距，被告當不止僅受此等表
      皮傷勢。堪信被告所受傷勢，應係告訴人乙○○、丁○○與被告搶奪刀械時，
      雙方爭執所致。另參以被告於偵查中亦稱告訴人乙○○、丙○○及證人吳振山
      三人共同圍毆伊云云，是告訴人丁○○並未參與攻擊伊，然其仍亦持刀傷及告
      訴人丁○○。又證人戊○○於本院調查時雖證稱：「我看到的是乙○○、丙○○用手從左右勒住被告庚○○的脖子，勒的力量不清楚，丁○○與吳振山站在
      旁邊，庚○○站在原地手上是否有拿東西我不清楚。我是靠近後才看到有流血
      。」、（問庚○○拿刀子刺乙○○等人的過程是否有看到？）「我沒有看到。
      我是拉開他們看到流血。但沒有看到庚○○拿刀。」、（問：當時乙○○，丁○○是否有受傷？）「當時我沒有注意看。」云云（參見本院九十一年五月九
      日訊問筆錄），惟被告庚○○於警訊及偵審中均坦承曾持菜刀與告訴人乙○○
      等人爭執等語，以被告所持菜刀之大小、型態，證人戊○○當無視而不見之理
      。況告訴人丁○○係臉部受創，屬顯而易見之部位，且傷口長度達四公分，何
      以證人戊○○全然未發現告訴人丁○○業已受傷？是證人戊○○證述是否與事
      實相符，已非無疑。況依證人戊○○所證，其並未看到被告持刀攻擊告訴人丙○○，然於拉開被告與告訴人乙○○等人時，告訴人丙○○等人業已流血，即
      便其所證屬實，其所看到之衝突情狀，亦應係被告持刀攻擊告訴人丙○○等人
      後，告訴人乙○○等人與被告搶奪刀械之過程。尚難引此即認告訴人丙○○等
      人確有先行攻擊被告之舉，進而肯認被告所辯：係為自衛而持刀反擊告訴人丙○○等人云云與事實相符。另被告於警訊中亦供承：告訴人丙○○等人攻擊伊
      後，伊跑進屋內取出一把菜刀出來自衛及嚇阻等語，足見被告本可脫離現場，
      返回家中以避爭執，然其竟復持刀械前往與告訴人丙○○等人爭執，足見其持
      刀之舉，與其自衛無涉，被告辯稱持刀僅為自衛云云，顯與事實不符，當無可
      採。
（三）告訴人丙○○所受頸部傷勢係長約一點五公分，寬零點五公分，深度超過五公
      分等情，業據聖馬爾定醫院於九十一年十月二十一日以（九一）（惠一）字第
      一二一八號函覆本院在案。另扣案水果刀刀刃長約十一公分，最寬處一點七公
      分，前端尖利；扣案菜刀刀刃長約十七點五公分，寬約八點五公分，刀刃成常
      方，形狀刀刃處鋒利等情，業據本院審理時，當庭勘驗在案，有本院九十一年
      十一月二十六日審判筆錄一份在卷可稽。從而參照告訴人丙○○傷勢之長、寬
      、深度以觀，該傷勢應係呈尖型之扣案水果刀所造成。被告於偵審中雖均辯稱
      ，其係持扣案菜刀不慎傷及告訴人，並未持扣案水果刀攻擊告訴人云云，然扣
      案菜刀呈現長方形狀，若其刀刃深及告訴人丙○○體內超過五公分，其於告訴
      人丙○○皮膚表面外觀所造成之傷勢，當不止一點五公分之長度。被告辯稱係
      僅持扣案菜刀傷及告訴人丙○○云云，與事實不符。應認告訴人乙○○、丁○○指稱被告原係持扣案水果刀刺傷告訴人丙○○，嗣水果刀斷裂後，始行換拿
      菜刀等語，堪以採信。
（四）按頸部內含連接腦部、心臟之動、靜脈及中樞神經等，與頭部均屬人體要害，
      一旦受到重創，生命極可能受到威脅，甚而發生死亡之結果，此乃眾所周知之
      事。查被告持銳利之扣案水果刀，刺向告訴人丙○○頸部，深度超過五公分，
      足見其用力之猛，是依被告所持水果刀之銳利、選擇攻擊部位係人體要害，施
      力之猛，告訴人丙○○送至醫院時，有生命危險之情形（參見聖馬爾定九十一
      年一月十日回函），並於水果刀斷裂後，復改持鋒利之菜刀再行攻擊告訴人乙○○、丁○○之頭部要害等情，前後觀之，堪認被告於持水果刀刺向告訴人丙○○頸部，及持菜刀砍擊告訴人乙○○、丁○○頭部之際，確有明知此舉可能
      殺害告訴人丙○○、乙○○、丁○○，然亦不違背其本意之殺人故意。被告辯
      稱僅係自衛之際揮刀不慎傷及告訴人丙○○、乙○○、丁○○云云，顯係卸責
      之詞，當無可採。辯護意旨另以：告訴人乙○○、丁○○所受刀傷深度均僅零
      點五公分，因認被告於傷害告訴人乙○○、丁○○二人之際，並無殺人之意云
      云。然告訴人丙○○、丁○○受創之頭部與告訴人丙○○受創之頸部不同，人
      之頭部皮膚之下即為硬質骨骼，告訴人乙○○、丁○○受創未深，當係因被告
      所持菜刀刀刃受阻於骨骼而未能深入。自難以此即認被告並無殺人之故意。辯
      護意旨所辯，尚無可採。又被告另辯稱：告訴人丙○○所受傷勢係因告訴人乙○○等人故意延宕時間，不願意送醫，始會如此嚴重云云。惟告訴人丙○○係
      頸部要害受傷，以告訴人乙○○、丁○○及證人吳振山等人與告訴人丙○○均
      屬至親，衡諸常情，當無僅為控告被告而故意延宕送醫時間，致告訴人丙○○
      陷於生命危險之境地。被告空言指稱告訴人乙○○等人延宕送醫云云，顯無可
      採。另被告辯稱：告訴人丙○○就醫後，伊曾電請其認識之聖馬爾定醫院護士
      己○○請其妥善照顧告訴人丙○○云云，而為主張其並無殺害告訴人丙○○之
      意云云。惟被告是否確有殺害告訴人丙○○之故意，應以其持刀刺傷告訴人丙○○之際為斷，至被告是否曾請醫療機構善盡職責救助，此僅係被告犯罪後行
      為，尚難以此逆推被告於行為之際，並不具殺人之故意。被告所辯，尚無可採
      。
（五）按刑法第六十二條規定之自首，以犯人在犯罪未發覺之前，向該管公務員申告
      犯罪事實，而表示願接受裁判為必要。查證人即當日受理本案之警員甲○○於
      本案調查時到庭結證稱：當日被告於案發後，曾打電話報警，惟其報案內容僅
      稱被人毆打，欲請警員至現場處理等情，並未提及其曾打人或殺人欲自首之事
      等語（參見本卷九十一年七月十八日訊問筆錄），另參以證人甲○○製作台南
      縣警察局白河分局玉豐所受理各類案件紀錄表內敘明，至現場時經民眾指稱傷
      害告訴人丙○○者係庚○○，並註記當時庚○○不在現場等語，有該紀錄表一
      份在卷可稽，足見被告庚○○雖於案發後打電話報警，然依其申告內容，僅係
      提及其為人毆打等情事，並未向具有偵查職務之警員告知其涉有殺人或傷害罪
      行，從而警員至現場之際，係經民眾告知，始知傷害告訴人丙○○者係被告，
      綜此，被告所為，與刑法第六十二條之自首要件尚屬有間，被告辯稱其業已自
      首云云，與事實不符，當無可採。
（六）綜上所述，被告殺人未遂犯行明確，堪以認定，應依法論科。
二、核被告所為係犯刑法第二百七十一條第二項、第一項殺人未遂罪。被告先後三次
    犯行，時間緊接，時間緊接，方法相同，觸犯構成要件相同之罪名，顯係基於概
    括犯意為之，應依刑法第五十六條之規定僅論以一殺人未遂罪，並依法加重其刑
    ，惟刑法第二百七十一條第一項之法定本刑包括死刑及無期徒刑，依法均不得加
    重。被告已著手於殺人行為之實施，惟尚未達於被害人死亡之結果，為未遂犯，
    應依刑法第二十六條前段，減輕其刑，並先加後減之。爰審酌被告僅因細故即持
    刀相向、告訴人丙○○等三人所受傷勢、迄今尚未賠償告訴人三人所受損害、犯
    罪後否認犯行之態度等一切情狀，量處如主文所示之刑，以資懲儆。扣案之水果
    刀、菜刀各一支，為被告所有，且為供犯罪所用之物，已如前述，爰依刑法第三
    十八條第一項第二款之規定沒收之。
據上論斷，應依刑事訴訟法第二百九十九條第一項前段，刑法第五十六條、第二百七
十一條第二項、第一項、第二十六條、第三十八條第一項第二款，判決如主文。
本案經檢察官蘇聰榮到庭執行職務
中      華      民      國    九十一    年     十二     月      十      日
                                  臺灣臺南地方法院刑事第五庭
                                          法  官    卓  穎  毓
右正本證明與原本無異。
如不服本判決，應於判決送達後十日內，向本院提出上訴狀。
                                          書記官    黃  子  起
中      華      民      國    九十一    年     十二     月      十     日
附錄法條：
中華民國刑法第二百七十一條
殺人者，處死刑、無期徒刑或十年以上有期徒刑。
前項之未遂犯罰之。
預備犯第一項之罪者，處二年以下有期徒刑。
